臺灣嘉義地方法院刑事判決　　　　　　　 96年度交易字第1號
公　訴　人　臺灣嘉義地方法院檢察署檢察官
被　　　告　乙○○
選任辯護人　曾錦源律師
上列被告因過失致死案件，經檢察官提起公訴（九十五年度偵字
第八○七二號），本院判決如下：
    主  文
乙○○無罪。
    理  由
一、公訴意旨略以：被告乙○○於民國九十三年六月二十一日下
    午六時五十分許，駕駛車牌號碼Ａ八—五○四八號自用小客
    車，沿嘉義市○○路○段內側車道由南往北方向行駛，途經
    嘉義市○○路○段與大同路之交岔路口時，理應注意車輛行
    駛時，行車速度應依速限標誌或標線之規定，且依當時天候
    晴、日間自然光線、無障礙物、視線良好，並無不能注意之
    情事，竟疏未注意，貿然以時速六十公里超速行駛，適有李
    正義騎乘車牌號碼ＬＸＶ—九九八號之重型機車，沿嘉義市
    ○○路由西往東方向駛來，閃避不及，遂不慎遭車牌號碼Ａ
    八—五○四八號自用小客車左前車頭撞擊，因車牌號碼Ａ八
    —五○四八號自用小客車無法立即煞停繼續向前行駛而趴在
    該自用小客車之引擎蓋上，進而頭部撞擊到該自用小客車之
    前擋風玻璃，嗣遭該自用小客車拖行十多公尺後，滾落至嘉
    義市○區○○路之外側車道，復遭行駛於被告右後方之外側
    車道之丙○○（另案經檢察官為不起訴處分確定）所駕駛車
    牌號碼六Ｒ—五七一九號之自用小貨車輾過其身體，嗣李正
    義經送醫急救後，於同日晚上十一時十分許，因頭部外傷、
    顱內出血、左側肋骨骨折併氣血胸不治死亡，因認被告涉有
    刑法第二百七十六條第一項過失致死罪嫌。
二、按犯罪事實應依證據認定之，無證據不得認定犯罪事實；不
    能證明被告犯罪者，應諭知無罪之判決，刑事訴訟法第一百
    五十四條第二項、第三百零一條第一項分別定有明文。又事
    實之認定，應憑證據，如未能發現相當證據，或證據不足以
    證明，自不能以推測或擬制之方法，為裁判基礎；再認定犯
    罪事實所憑之證據，雖不以直接證據為限，間接證據亦包括
    在內，然無論直接或間接證據，其為訴訟上之證明，須於通
    常一般之人均不致於有所懷疑，而得確信其為真實之程度者
    ，始得據之為有罪之認定，倘其證明尚未達到此一程度，而
    有合理性懷疑之存在時，即無從為有罪之認定（最高法院四
    十年臺上字第八六號、七十六年臺上字第四九八六號判例參
    照）。又汽車駕駛人雖可信賴其他參與交通之對方亦能遵守
    交通規則，同時為必要之注意，謹慎採取適當之行動，而對
    於不可知之對方違規行為並無預防之義務，然因對於違規行
    為所導致之危險，若屬已可預見，且依法律、契約、習慣、
    法理及日常生活經驗等，在不超越社會相當性之範圍應有注
    意之義務者，自仍有以一定之行為避免結果發生之義務。因
    此，關於他人之違規事實已極明顯，同時有充足之時間可採
    取適當之措施以避免發生交通事故之結果時，即不得以信賴
    他方定能遵守交通規則為由，以免除自己之責任（最高法院
    七十四年臺上字第四二一九號判例）。然而，汽車駕駛人對
    於防止危險發生之相關交通法令之規定，業已遵守，並盡相
    當之注意義務，以防止危險發生，始可信賴他人亦能遵守交
    通規則並盡同等注意義務。若因此而發生交通事故，方得以
    信賴原則為由免除過失責任（最高法院八十四年度臺上字第
    五三六○號判例參照）。
三、本件公訴意旨認被告乙○○涉犯上開過失致死罪嫌，係以告
    訴人即被害人李正義之母甲○○於警詢及偵查中之指訴、同
    案被告丙○○於警詢及偵查中之供述、行政院國軍退除役官
    兵輔導委員會嘉義榮民醫院（下稱嘉義榮民醫院）生化報告
    單、道路交通事故現場圖、道路交通事故調查報告表(一)、(二)
    、現場照片、嘉義榮民醫院死亡證明書、勘驗筆錄、臺灣嘉
    義地方法院檢察署相驗屍體證明書、驗斷書、臺灣省嘉雲區
    車輛行車事故鑑定委員會九十三年十二月二日嘉鑑字第○九
    三五八一四三八Ｃ號函、路口監視器光碟一片、嘉義市警察
    局舉發違反道路交通管理事件通知單、嘉義市警察局九十三
    年八月十一日嘉市警交字第○九三○○四九八三七號函、嘉
    義市警察局交通隊交通事故談話紀錄表資為論據。訊據被告
    乙○○固坦承於上開時地，因本件交通事故致被害人李正義
    死亡，惟矢口否認有何過失犯行，辯稱：其行經該交叉路口
    時世賢路方向之號誌為綠燈，不意車行未久，遭被害人酒駕
    自左方闖紅燈急駛撞及，其無從注意及此，且停車察看時再
    遭丙○○自後方追撞，其未超速行駛等語。
四、經查：
  (一)按證人依法應具結而未具結者，其證言或鑑定意見，不得作
    為證據，刑事訴訟法第一百五十八條之三定有明文，故未依
    法具結者，依證據絕對排除法則，當然無證據能力，而不得
    作為證據（最高法院九十四年度臺上字第三二七七號判決參
    照），查甲○○、丙○○於偵查中之偵訊筆錄均未經依法具
    結，不論是否經被告及其辯護人表示異議，依上揭說明，自
    均無證據能力。次按被告以外之人於審判外之陳述，經當事
    人於審判程序同意作為證據，法院審酌該言詞陳述或書面陳
    述作成時之情況，認為適當者，亦得為證據。當事人、代理
    人或辯護人於法院調查證據時，知有第一百五十九條第一項
    不得為證據之情形，而未於言詞辯論終結前聲明異議，視為
    有前項之同意，刑事訴訟法第一百五十九條之五定有明文。
    查本件認定事實所引用之其餘言詞及書面陳述證據，經本院
    於審理時提示被告及其辯護人均表示無意見，迄於言詞辯論
    終結前亦未聲明異議，可認為同意作為證據，本院審酌該陳
    述證據之取得過程並無瑕疵，與本案待證事實間復具有相當
    之關聯性，以之為本案證據尚無不當，自得採為證據，先予
    敘明。
  (二)查本案肇事地點係在嘉義市○○路○段與大同路之設有燈光
    號誌管制、速限五十公里之交岔路口，被告行進方向係沿嘉
    義市○○路○段內側車道由南往北方向行駛，被害人則沿嘉
    義市○○路由西往東方向行駛，雙方均為直行車等情，業據
    被告於警詢（見相驗卷第九、一八九頁）、偵查（見相驗卷
    第五一、五二、一七八頁）及本院（見本院卷第二○○、二
    ○一頁）供承不諱，並經證人即車禍當時適駕車沿世賢路二
    段外側車道由南往北方向行駛於被告右後方之丙○○於警詢
    （見相驗卷第一三、一九一頁）及本院（見本院卷第一七五
    、一七六、一七八、一八○頁）證述明確，復有道路交通事
    故現場圖（見相驗卷第一七頁）、道路交通事故調查報告表
    (一)、(二)（見相驗卷第一八、一九頁）及現場相片（見相驗卷
    第二一至三一、一三二、一三三頁）可稽，是本案所應審究
    之重要爭點，厥為事故發生時，被告與被害人雙方行車方向
    之燈光號誌指示情形、被告行經肇事路口時有無超速行駛情
    形及被告是否能注意且有充裕時間可採取適當措施而未注意
    情形。
  (三)關於事故發生時，被告與被害人雙方行車方向之燈光號誌指
    示情形：事故發生當時，被告駕駛車輛進入路口之際，其行
    車方向管制號誌為綠燈，業據被告於警詢（見相驗卷第九、
    一八九頁）、偵查（見相驗卷第五一、一七八頁）及本院（
    見本院卷第二○一頁）陳明在卷，核與證人丙○○於警詢（
    見相驗卷第一三、一九一頁）及本院（見本院卷第一七五、
    一七六、一七八、一八○頁）證述相符，證人丙○○當時雖
    駕車隨後輾過被害人，惟其已於偵查中與告訴人甲○○達成
    和解，並已經檢察官以犯罪嫌疑不足為不起訴處分確定，有
    和解書（見相驗卷第一九九頁）及臺灣嘉義地方法院檢察署
    檢察官九十五年度偵字第八○七二號不起訴處分書在卷可憑
    ，證人丙○○與被告、被害人素不相識，俱無交誼仇怨，衡
    情應無迴護被告或誣陷被害人之可能，亦無隨同被告闖越紅
    燈之必要。復參諸檢察官於偵查中及本院於準備程序勘驗嘉
    義市○○路○段北往南方向（南往北路口未設置監視器）與
    大同路路口監視器錄影光碟可知，世賢路二段北往南方向左
    轉車道於九十三年六月二十一日下午六時四十九分十秒畫面
    中出現機車碎片物品；世賢路二段北往南方向內側車道於九
    十三年六月二十一日下午六時四十八分二十五秒畫面中車輛
    均停車等待，於九十三年六月二十一日下午六時四十八分五
    十秒畫面中車輛均啟動前行，於九十三年六月二十一日下午
    六時四十九分十二秒畫面中出現機車碎片物品，於九十三年
    六月二十一日下午六時四十九分三十九秒畫面中車輛均停車
    等待，有勘驗筆錄附卷可參（見相驗卷第一七○、一七一頁
    、本院卷第九七頁），世賢路二段北往南方向車道號誌與被
    告行經之北往南方向車道號誌於同一時間應屬一致，故由世
    賢路二段北往南方向內側車道於九十三年六月二十一日下午
    六時四十八分二十五秒畫面中車輛均停車等待，於九十三年
    六月二十一日下午六時四十八分五十秒畫面中車輛均啟動前
    行，於九十三年六月二十一日下午六時四十九分三十九秒畫
    面中車輛均停車等待，足認九十三年六月二十一日下午六時
    四十八分五十秒至同日下午六時四十九分三十九秒之間世賢
    路二段北往南方向內側車道之行進方向號誌為綠燈，而由世
    賢路二段北往南方向左轉車道及內側車道於九十三年六月二
    十一日下午六時四十九分十秒及同日六時四十九分十二秒畫
    面中均出現機車碎片物品，可知斯時應為被告所駕車輛與被
    害人騎乘機車發生撞擊之際，即被告此時行進方向號誌應為
    綠燈。是被告所辯及證人丙○○證述其二人依綠燈前行，應
    係被害人騎乘機車闖紅燈，堪予採信。
  (四)關於被告行經肇事路口時有無超速行駛情形：被告雖於初次
    警詢時自承肇事前行車速率為時速六十公里等語（見相驗卷
    第一八九頁），然被告於第二次警詢時即稱當時車速時速約
    五十公里等語（見相驗卷第八頁），於偵查中已向檢察官供
    稱：當時車速無法判斷等語（見相驗卷第五二頁），參以一
    般人駕車時，必須注意車前與周圍車況，除非特別留意，否
    則實難期待被告可明確認知當時確實之車速若干，故尚難根
    據被告自白即認定其有超速之事實。又被告所駕車輛於事故
    發生後最後所停位置雖在證人丙○○所駕車輛前方約十點五
    公尺處，距離被害人所騎乘機車刮地痕起點位置有相當距離
    ，惟依卷附車輛撞擊後照片觀之，被告所駕車輛車尾右方有
    遭撞擊痕跡（見相驗卷第七七頁），而證人丙○○所駕車輛
    前方保險桿有刮痕，且向下鬆脫傾斜情形（見相驗卷第六九
    、七一頁），雖證人丙○○於本院證稱不知道有無撞及被告
    所駕車輛等語（見本院卷第一七七頁），惟其當時猝經突發
    事故，其車輪復壓過被害人身體，車身必遭強力晃動，其無
    法確定所駕車輛有無由後撞及被告所駕車輛，亦不悖於常情
    ，然由上述車輛外觀照片觀之，被告所辯車禍發生後，停車
    察看時再遭丙○○自後方追撞等語，尚屬可採，自難由被告
    車輛最後所停位置判斷其有無超速情形。況證人丙○○於本
    院證述：被告當時車速與其相同，均為時速五十公里等語（
    見本院卷第一七六、一七八、一七九頁），證人與被告、被
    害人俱無交誼仇怨，衡情應無迴護被告之可能，前已論及，
    其證言自堪採信。再依上開道路交通事故現場圖所載被告駕
    駛之自用小客車右前車輪煞車痕長約七‧六公尺、左前車輪
    煞車痕長約十二‧五公尺，當日路面狀況乾燥，參酌「一般
    公路汽車煞車距離、行車速度對照表」所示，在新築、乾燥
    之瀝青道路上，車速為時速五十公里時，煞車距離為十一‧
    五公尺，對照被告所駕駛自用小客車當時左、右輪煞車痕平
    均煞車痕為十‧○五公尺，足見被告當時之行車速度並未超
    過時速五十公里。再者，被告原經嘉義市警察局認有超速行
    駛（速限五十公里，自述時速六十公里）之違規行為，而製
    單舉發，並經交通部公路總局嘉義區監理所裁處被告罰鍰新
    臺幣一千七百元，併計違規點數一點之處分，嗣經被告聲明
    異議後，業經本院以九十三年度交聲字第一五五號裁定撤銷
    該處分確定，此經本院調閱該卷核閱屬實。而依卷附上開交
    通事故調查報告表所載，肇事地點行車速限為時速五十公里
    ，是被告辯稱當時駕車並未超速，應可採信。
  (五)關於被告是否能注意且有充裕時間可採取適當措施而未注意
    情形：由卷附車輛撞擊後之照片觀之，被告駕駛之車牌號碼
    Ａ八—五○四八號自用小客車之左前車頭保險桿下方凹陷掉
    落（見相驗卷第八三、八四頁），前擋風玻璃中央碎裂（見
    相驗卷第八五頁），被害人騎乘之車牌號碼ＬＸＶ—九九八
    號之前擋泥板掉在車牌號碼Ａ八—五○四八號自用小客車左
    前車輪間（見相驗卷第八二頁），車牌號碼ＬＸＶ—九九八
    號之重型機車車頭全毀（見相驗卷第六八頁），且於撞擊後
    ，被害人係往前飛彈而出致碰觸被告所駕自用小客車之擋風
    玻璃，足見被害人係騎車前行並因機車前進力道猛然受阻時
    所產生之慣性致往前飛彈，本件事故應係被害人騎乘之重型
    機車車頭撞擊被告所駕駛自用小客車左側近前輪部位。又查
    被害人李正義因本件車禍受傷經送醫後，經警委託醫療人員
    對其抽取血液檢驗，血液中酒精濃度高達一四六ｍｇ／ｄｌ
    ，正常值小於五○ｍｇ／ｄｌ等情，有嘉義榮民醫院生化報
    告單（見相驗卷第一一頁）及該院九十六年三月五日嘉醫行
    字第○九六○○○一二九○號函（見本院卷第五六、五七頁
    ）在卷可憑，足證被害人確有飲用酒類而騎乘機車之事實，
    要無疑義。再衡諸常情，右側來車時，駕駛人會向左迴避，
    但若仍不免遭受撞擊時，車尾會承受撞擊而留下撞擊車損痕
    跡，然參酌被害人騎乘之重型機車車損位置完全在車頭部位
    ，車尾部分完全沒有損壞等情（見相驗卷第三○、三一頁照
    片），及依上開道路交通事故現場圖所示，現場並無機車煞
    車痕，足以證明被害人騎乘機車於肇事前完全沒有迴避或停
    止動作，顯係因飲酒致無法注意車前狀況而肇事。再查被害
    人機車刮地痕南端起點，距被告行車方向即嘉義市○○路○
    段南往北方向車道路沿切齊約為六公尺，有上開道路交通事
    故現場圖在卷可憑，該刮地痕起點可認係二車碰撞點，倘依
    被告當時車速時速五十公里計算，按「汽車行駛距離及反應
    距離一覽表」所示，其每秒行駛距離為十三‧八九公尺，反
    應距離為十‧四公尺，則被告得以反應時間不及一秒，實難
    苛責被告於剎那時間未及時採取適當閃避措施。此外，被害
    人迄本件車禍發生日止，並無任何考照紀錄，有交通部公路
    總局嘉義區監理所嘉義市監理站九十六年二月十四日嘉監義
    二字第○九六○一○一四四九號函在卷可參（見本院卷第五
    一頁），故被害人無重型機車駕駛執照而騎乘重型機車，並
    因而肇致發生本件車禍，顯然被害人就本件車禍之發生亦有
    無照駕駛之過失。被告沿世賢路二段前進時，其車行方向之
    號誌既為綠燈，則其於該路口自屬擁有「路權」得優先通行
    ，同時，其亦必信賴行駛在大同路上之車輛將遵循號誌即「
    紅燈」之指示，在路口停車以讓之先行，不意被害人竟反於
    此種信賴，無駕駛執照復於飲酒後，貿然闖紅燈搶道急駛而
    來並自撞被告所駕自用小客車之左側近前輪部位，是以被告
    對其車側此一轉眼瞬間突生之違常行徑，顯難注意防範，自
    難謂被告有能注意而未注意車前狀況之疏失。
五、綜上所述，本件車禍事故，應係被告駕駛自用小客車沿嘉義
    市○○路○段內側車道由南往北方向行駛，途經嘉義市○○
    路○段與大同路之交岔路口時，適被害人無駕駛執照復於飲
    酒後騎乘重型機車沿大同路由西往東方向行駛欲穿越路口，
    在大同路號誌紅燈管制之情況下穿越路口，致被告閃避不及
    ，而被害人完全沒有煞車迴避之情形下，急速撞擊被告所駕
    駛自用小客車左側近前輪部位，被害人因而往前飛彈，撞擊
    到該自用小客車之前擋風玻璃受傷送醫不治死亡，應堪認定
    。是被告駕駛自用小客車，行經設有行車管制號誌之交岔路
    口，依號誌為綠燈之指示正常行駛進入該交岔路口，應可信
    賴行駛於其左方行向之被害人亦能遵守交通規則，同時為必
    要之注意，其對於被害人酒後無照駕駛並在該交岔路口闖紅
    燈侵犯他人用路權之突然駛出違規行為，並無預防之義務，
    且被告在如此突然之情形下，並無充足時間可採取適當之措
    施以避免危險之發生，顯無防止危險發生之可能，又被告本
    身並未有何超速行為，業如上述，亦無其他證據可資證明其
    確有超速之事實，應認被告就本件車禍之發生已盡相當的注
    意及防止危險發生之義務，揆諸上揭說明，被告並無過失之
    犯行，灼然甚明。從而，被告所辯稱係其在遵行車道未逾速
    限行駛，遭被害人酒駕自左方闖紅燈急駛撞及，其無從注意
    及此等語，應堪採信。此外，復查無其他積極證據證明被告
    確有公訴人所指過失致死犯行，自屬不能證明被告犯罪，揆
    諸上開說明，應諭知被告無罪之判決。
據上論斷，應依刑事訴訟法第三百零一條第一項，判決如主文。
本案經檢察官陳志川到庭執行職務。
中　　華　　民　　國　九十六　年　 十一 　月  二十一　日
                    交通法庭    審判長法  官  陳仁智
                                      法  官  陳蒨儀
                                      法  官  鄭雅文
以上正本證明與原本無異。
如不服本判決，應於判決送達後十日內向本院提出上訴狀，上訴
書狀依法應敘述具體理由，如未敘述具體理由者，應於上訴期間
屆滿後二十日內補提理由書於本院（均應附繕本）。告訴人或被
害人如對於本判決不服者，應具備理由請求檢察官上訴，其上訴
期間之計算係以檢察官收受判決正本之日期為準。
中　　華　　民　　國　九十六　年　 十一 　月  二十一　日
                                    　書記官　鄭翔元
